臺灣臺南地方法院柳營簡易庭民事判決
110年度營簡字第503號
原      告  張春生   
訴訟代理人  沈聖瀚律師
被      告  曾張阿女
            張玉琴  
上二人共同
訴訟代理人  黃德勝  
被      告  張藝真  
            張春菊 
            李麗琪  
            郭張福美
            方世宗 

            方子涵 

兼上二人之
共      同
訴訟代理人  方美惠  


上列當事人間請求分割共有物事件，本院於民國111年10月6日言
詞辯論終結，判決如下：
    主  文
一、被告辛○○、壬○○、癸○○應就被繼承人張○古所遺坐落臺南市○○區○○段000地號土地(權利範圍4分之1部分)辦理繼承登記。
二、兩造共有坐落臺南市○○區○○段000地號、面積1,588.57平方
    公尺土地，分割如附圖及附表二所示。
三、訴訟費用由兩造依附表一「應有部分比例」欄所示之比例負
    擔。　　
    事實及理由
壹、程序事項：
一、被告丁○○、戊○○、庚○○、己○○均經合法通知，無正當理由未
    於言詞辯論期日到場，核無民事訴訟法第386條所列各款情
    事，爰依原告之聲請，准由其一造辯論而為判決。
二、按訴狀送達後，原告不得將原訴變更或追加他訴，但請求之
    基礎事實同一，不在此限，民事訴訟法第255條第1項第2款
    定有明文。次按不變更訴訟標的，而補充或更正事實上或法
    律上之陳述者，非為訴之變更或追加，民事訴訟法第256條
    亦有明定。查本件原共有人張○古於本件起訴前已死亡，由
    其繼承人辛○○、癸○○、壬○○繼承，因其等尚未辦理繼承登記
    ，故原告追加辛○○、壬○○、癸○○為被告，並追加聲明請求被
    告辛○○、壬○○、癸○○辦理繼承登記，乃基於同一分割共有物
    之基礎事實而為；又原告於訴訟繫屬中關於分割方案之變更
    (見本院卷第91頁)，以及更正被告「曾＊＊」、「張＊＊」為「
    乙○○」、「張○古」，係屬補充或更正事實上或法律上之陳
    述，與上述規定並無不合，均應予准許。
三、次按原告於判決確定前，得撤回訴之全部或一部，民事訴訟
    法第262條第1項前段定有明文。本件原告起訴時原以共有人
    張○古或其繼承人及其他共有人為共同被告，嗣因張○古於起
    訴前已死亡，經原告於民國110年9月17日具狀撤回對張○古
    之起訴，應屬適法，併此說明。
貳、實體事項：　　
一、原告起訴主張：兩造共有坐落臺南市○○區○○段000地號、面
    積1588.57平方公尺土地（下稱系爭土地），應有部分之權
    利範圍如附表一所示。因兩造對系爭土地並無不分割之協議
    ，亦無因物之使用目的致不能分割之情形，惟無法達成分割
    之協議，爰依民法第823條第1項、第824條第1項、第2項規
    定請求裁判分割如附圖所示；又系爭土地原共有人張○古於
    起訴前已死亡，其繼承人即被告辛○○、壬○○、癸○○就所繼承
    之張○古應有部分，尚未辦理繼承登記，併予請求其等辦理
    繼承登記等語。並聲明：如主文第1、2項所示。
二、被告乙○○、丙○○、辛○○、癸○○、壬○○均稱：同意原告主張之
    分割方案等語；被告戊○○、己○○陳稱：希望將系爭土地東側
    依序分與被告丙○○、被告戊○○、被告己○○、被告乙○○，因系
    爭土地東側上有房屋，是丙○○在居住等語。被告丁○○、庚○○
    則未於言詞辯論期日到場，亦未提出書狀作何聲明或陳述。
三、本院之認定：
　㈠按各共有人，除法令另有規定外，得隨時請求分割共有物。
    但因物之使用目的不能分割或契約訂有不分割之期限者，不
    在此限，民法第823條第1項定有明文。次按因繼承、強制執
    行、徵收、法院之判決或其他非因法律行為，於登記前已取
    得不動產物權者，應經登記，始得處分其物權，民法第759
    條亦有明定。又共有之不動產之共有人中一人死亡，他共有
    人請求分割共有物時，為求訴訟之經濟起見，可許原告就請
    求繼承登記及分割共有物之訴合併提起，即以一訴請求該死
    亡之共有人之繼承人辦理繼承登記並請求該繼承人於辦理繼
    承登記後，與原告及其餘共有人分割共有之不動產(最高法
    院70年度第2次民事庭會議決定㈡意旨參照)。查系爭土地為
    兩造共有，權利範圍如附表一所示，土地使用分區為「鄉村
    區」、使用地類別為「乙種建築用地」，並無不能分割之限
    制，共有人間又無不分割之特約，且兩造前經本院柳營簡易
    庭通知調解，因一造未到場而調解不成立等情，有系爭土地
    謄本、調解事件進行單在卷可稽，故原告依上述規定請求裁
    判分割系爭土地，於法並無不合，應予准許。又查系爭土地
    原共有人張○古已死亡，被告辛○○、壬○○、癸○○均為其繼承
    人且未拋棄繼承，亦未辦理繼承登記乙情，有原告提出之張
    ○古之繼承系統表、張○古繼承人之除戶及戶籍謄本、張○古
    及方張○鳳之家事事件公告查詢結果為證，並為被告所不爭
    執，自堪信為真實，則原告請求被告辛○○、壬○○、癸○○就系
    爭土地其等被繼承人張○古所有權應有部分4分之1辦理繼承
    登記，洵屬有據。
　㈡次按共有物之分割方法，不能協議決定者，法院得依任何共
    有人之聲請，命為以原物分配於各共有人。但各共有人均受
    原物之分配顯有困難者，得將原物分配於部分共有人，民法
    第824條第2項第1款定有明文。又裁判分割共有物，屬形成
    判決，法院定共有物之分割方法，應斟酌各共有人之意願、
    共有物之性質、經濟效用、共有土地之使用現況，並顧及分
    割後全體之通路及全體共有人之利益等，而本其自由裁量權
    為公平合理之分配，不受當事人聲明、主張或分管約定之拘
    束（最高法院70年度台上字第3468號、93年度台上字第197
    號判決意旨參照）。經查，系爭土地東側有一棟紅磚造三合
    院，為被告丙○○及其家人居住，西側為空地，南側土地一部
    分上方設有水溝蓋，南端鄰接道路且一部分已作為道路使用
    ，經本院於111年3月31日會同兩造及臺南市鹽水地政事務所
    測量人員至現場履勘屬實，並有勘驗筆錄、現場照片及地籍
    圖(見本院卷第139至157頁)在卷可參，亦有臺南市鹽水地政
    事務所111年8月19日所測字第1110080107號函暨檢附之土地
    複丈成果圖(本院卷第209至211頁）附卷可考，兩造亦不爭
    執上情，則上述事實應堪認定。
　㈢本院審酌兩造之意願、土地整體之利用價值，並兼顧使用現
    狀及兩造間共有價值平等均衡原則，認本件以原物分配並無
    困難，故應以原物分配予兩造，而原告提出之分割方法如附
    圖所示(被告辛○○、壬○○、癸○○部分，上述臺南市鹽水地政
    事務所土地複丈成果圖，於「持分比例」欄雖各載為「1/3
    」，惟因該D部分屬於被繼承人張○古未經分割之遺產，按民
    法第1151條規定，應仍由該3人公同共有，故應更正D部分之
    「持分比例」為全部公同共有)，此一分割方案，已兼顧系
    爭土地之使用現況及分割意願，被告對原告提出之分割方案
    亦均無反對意見，且就系爭土地東側、由被告丙○○及其家人
    居住之紅磚造三合院部分，亦已考量丙○○及其姊妹即被告乙○○、己○○、戊○○(就其等親屬關係，可參卷附個人戶籍查詢
    結果資料)之意願，多由其4人分得。從而，本件裁判分割，
    應以原告提出之分割方法(即如附圖及附表二所示)分割系爭
    土地為適當。
四、綜上所述，系爭土地依其使用目的並非不能分割，共有人間
    亦無不能分割之約定，然迄今未能協議分割，原告本於共有
    人之地位，訴請被告辛○○、壬○○、癸○○就原共有人張○古之
    應有部分辦理繼承登記，並請求裁判分割，核屬正當。從而
    ，本院審酌系爭土地之現有使用狀況、位置、分割利益及意
    願等一切情狀後，認系爭土地以如附圖及附表二所示之分割
    方法分割，應符合土地經濟效用及共有人全體利益，堪屬適
    當、公允之分割方案，爰判決如主文第1項、第2項所示。
五、末按因共有物分割、經界或其他性質上類似之事件涉訟，由
    敗訴當事人負擔訴訟費用顯失公平者，法院得酌量情形，命
    勝訴之當事人負擔其一部，民事訴訟法第80條之1定有明文
    。查分割共有物事件，本質上並無訟爭性，兩造本可互換地
    位，由任一共有人起訴請求分割，均無不可。而定共有物分
    割之方法，可由法院自由裁量為適當之分配，不受任何共有
    人主張之拘束，且分割共有物之訴，係以請求分割共有物之
    形成權為訴訟標的，當事人所提出之分割方法，僅係供法院
    之參考，倘由一造負擔全部費用，顯有失公平。故本院審酌
    系爭土地兩造之權利範圍及分割結果，認本件訴訟費用依上
    述規定，由兩造按其權利範圍即如附表一「應有部分比例」
    欄所示比例分擔，始屬適當，並判決如主文第3項所示。
六、訴訟費用負擔之依據：民事訴訟法第80條之1。 　　　
中　　華　　民　　國　　111 　年　　10　　月　　21　　日
　　　　　　　　　柳營簡易庭  法　官  陳郁婷
以上正本證明與原本無異。
如不服本判決，應於判決送達後20日內，向本院提出上訴狀並表
明上訴理由，如於本判決宣示後送達前提起上訴者，應於判決送
達後20日內補提上訴理由書（須附繕本）。
如委任律師提起上訴者，應一併繳納上訴審裁判費。
中　　華　　民　　國　　111 　年　　10　　月　　25　　日
                              書記官  謝靜茹
【附表一：應有部分比例】
編號 共有人 應有部分比例 1 乙○○ 1648分之153 2 己○○ 1648分之153 3 戊○○ 1648分之153 4 丙○○ 1648分之153 5 甲○○ 1648分之212 6 庚○○ 8分之1 7 丁○○ 8分之1 8 辛○○、癸○○、壬○○ 公同共有4分之1 
【附表二：附圖分割方法】
編號 面積（平方公尺） 分得人 持分比例 分割後地號 A 172.53 庚○○ 1/1 646-7 B 172.53 丁○○ 1/1 646-6 C 177.58 甲○○ 1/1 646-5 D 345.07 辛○○ 公同共有全部 646-4   癸○○     壬○○   E 128.14 乙○○ 1/1 646-3 F 128.14 己○○ 1/1 646-2 G 128.14 戊○○ 1/1 646-1 H 128.14 丙○○ 1/1 646 I 208.3 由各共有人依附表一應有部分比例維持共有  646-8